【裁判字號】    96,上訴,49
【裁判日期】    970403
【裁判案由】    偽造文書等
【裁判全文】
臺灣高等法院刑事判決                  96年度上訴字第49號
上  訴  人    臺灣臺北地方法院檢察署檢察官
被      告    甲○○
被      告    厲貞言
           (原名乙○○)
                        樓
共      同
選任辯護人    杜英達律師
              方文君律師
上列上訴人因被告偽造文書等案件，不服臺灣臺北地方法院九十
四年度訴字第一六一六號，中華民國九十五年十一月廿八日第一
審判決（起訴案號：臺灣臺北地方法院檢察署九十四年度偵字第
一二四九七號），提起上訴，本院判決如下：
    主  文
原判決關於厲貞言(原名乙○○)部分撤銷。
厲貞言行使偽造私文書，足以生損害於他人，處有期徒刑一年，
減為有期徒刑陸月，如易科罰金，以銀元佰元即新台幣玖佰元
折算壹日。偽造新加坡Igniter公司中文合約書、請款單影本上
偽造「Wendy Yong」之署押貳枚，均沒收。
其他上訴駁回。
    事  實
一、厲貞言（原名乙○○）原係大略國際有限公司（後更名為華
    略國際有限公司，以下簡稱華略公司）之總經理並為實際負
    責人，於民國九十二年八月十六日與行政院農業委員會（以
    下簡稱農委會）簽定「加強臺灣農產品促銷香港、新加坡、
    上海計畫合約書（下稱促銷農產品合約書）」，由農委會委
    請華略公司，在香港、新加坡、上海海外三地，辦理臺灣農
    產品促銷活動，以拓展臺灣農產品海外市場，該計畫期間自
    九十二年七月至同年十二月止，預計經費新臺幣（下同）二
    千八百九十一萬元，雙方約定採核實動支之計畫補助契約性
    質，華略公司僅能在預算計畫金額內實報實銷，農委會事後
    可隨時加以查核其支出是否實在。簽約後農委會先給付一半
    之金額即一千四百四十五萬五千元予華略公司，嗣該計畫未
    達預期成果，農委會乃於九十二年十二月十日通知華略公司
    終止合約併辦理結算，厲貞言即檢附會計報告，經農委會以
    就地查核方式，於九十三年一月二日函覆，並於同年月九日
    再核撥一千二百九十七萬九千元予華略公司。嗣因農委會事
    後應監察院為查核，發覺該計畫之專戶內尚有一千零七十三
    萬七百零六元之餘額，農委會乃要求華略公司提出本案相關
    收據及辦理活動支出証明文件供核，詎厲貞言為符其前結算
    請款所提之會計報告，即偽造新加坡代理商Igniter公司副
    總Ms.Wendy Yong署押之公司中文合約書及收據請款單影本
    ，並持向農委會提出而行使之，足生損害於新加坡商Igni
    ter公司及農委會對該計畫查核之正確性。嗣經農委會函請
    我駐新加坡代表處查証結果，厲貞言所提新加坡代理商合約
    之金額及簽名均不相符，且未曾簽署中文合約版本，收據請
    款格式亦與該公司習慣不符，因而查覺上請。
二、案經農委會訴請臺灣臺北地方法院檢察署檢察官偵查起訴。
    理  由
壹、程序部分：
    按「被告以外之人於審判外之言詞或書面陳述，除法律有規
    定者外，不得作為証據」又「前三條之情形外，下列文亦得
    為証據：一除顯有不可信情況外，公務員職務上製作之紀錄
    文書、証明文書。……三除前二款之情形外，其他於可信之
    特別情況下所製作之文書。」刑事訴訟法第一百五十九條第
    一項、第一百五十九條之四分別定有明文。是本案我駐新加
    坡代表處九十三年五月十日貿機字第09310500060號、九十
    四年六月卅日星經字第09400600870號函（九四他三三四七
    卷第四十四、四十五頁；九四偵一二四九七卷第卅、卅一頁
    ），係告訴人農委會函請該代表處為本案查訪製作，為被告
    以外之人於審判外之書面陳述，亦非公務員原有例行職務上
    製作之紀錄或証明文書，然我經濟部派駐駐外機構人員，職
    掌駐外國商務交涉業務，與告訴人農委會不相隸屬，本案查
    訪之初，亦未成案，僅係一般商務契約查詢，且查訪人員派
    駐國外，無偏頗告訴人或被告之虞，九十三年復函並有檢附
    所見附件封面為據，嗣經本院再為囑託調查，然該Igniter
    公司業已結束營業，據聞簽約人Ms.Wendy Yong已前往澳洲
    定居，前開駐外單位無從再協助本院為調查，此有該代表處
    九十六年十月廿五日新加字第七七０號復函一件在卷可按，
    惟核其內容與其前九十四年六月卅日函說明四、與Wendy
    Yong 女士確認Igniter公司已於九十三年九月停止營業，九
    十四年六月查訪時正辦理公司解散相關程序中所述情節相符
    ，被告於本院亦陳稱依其覓尋結果，Wendy Yong業已離去新
    加坡不知所蹤，無從傳証一節，亦相一致，是前開函件均確
    具有可信之特別情況，依刑事訴訟法第一百五十九條之四第
    三款之規定，具証據能力。
貳、撤銷改判有罪部分：
一、本案經訊被告厲貞言固坦承其為華略公司之總經理，並由其
    代表華略公司與農委會簽訂上開促銷農產品合約書，農委會
    並分別撥款一千四百四十五萬五千元及一千二百九十七萬九
    千元予華略公司之事實不諱，惟矢口否認有偽造文書之犯行
    ，並辯稱：本案係農委會在撥款後，因受監察院調查而表示
    受有壓力，希望華略公司製造單據供核，其方依著農委會的
    意思製作送交合約書及請款單，然其有得公司授權，方為製
    作，非為偽造等語。
二、經查，被告厲貞言對有關系爭Igniter公司中文合約書及請
    款單之製作，先後於原審陳稱：「前開Igniter公司之合約
    書及請款單係應告訴人的意思製作，但有得公司授權。」（
    原審卷(一)第卅四頁第廿一～廿三行準備程序筆錄）、「他們
    把授權資料用電子郵件寄過來，簽名及章是放在檔案資料裡
    ，我就把資料訂在契約裡。」（原審卷(三)第十五頁審判筆錄
    ）；嗣於本院則稱：「契約書、請款單上的簽名是對方簽署
    好以後掃描，再E-MAIL或寄過來，我再蓋上我們公司的印章
    及簽名，一開始是口頭合約，農委會說監察院在查請我們提
    供，才要求對方做成書面。」（本院九十六年一月廿二日準
    備程序筆錄第二頁）。核其先後所述，是均坦原與Igniter
    公司並無書面和約書，卷附中文合約書及請款單均係非原有
    存在，而係事後製作無訛，惟被告所辯得Igniter公司授權
    一節，先似坦承其自行簽署，惟獲有授權，嗣改稱Igniter
    公司係以電子郵件傳送授權檔，其將資料訂在契約裡，後再
    稱Igniter公司是直接簽署契約書、請款單再掃描上傳，前
    後不一，已有可議，且本案被告所提交農委會查核行使卷附
    之契約書及請款單影本，係直接簽署於該等文件上，並非附
    以授權檔，乃被告所辯，顯有飾卸不實。
三、再查，本案前經我駐新加坡代表處向Igniter公司查証結果
    ：Igniter公司簽約人即副總Wendy Yong女士已陳明：「其
    所諳中文有限，雙方並未簽署中文約本，且其公司在作業習
    慣上，約本上均僅有授權人簽名，未押印公司圓戳；發票（
    即本案所稱請款單）則是在簽名上方再押印公司圓戳，本案
    系爭約本及發票前開形式均與公司作業習慣相反，另簽名與
    之極為相似，然應係變造之作」，此有我駐新加坡代表處九
    十四年六月卅日星經字第09400600870號函（九四偵一二四
    九七卷第卅、卅一頁）一件在卷可稽，雖卷附中文合約及請
    款單均為影本，無法為筆跡鑑定，然Wendy Yong既已証陳卷
    附中文合約及請款單均非其簽署或授權製作，則該二文件影
    本確為偽造已堪認定。
四、參以，中、英文合約書所載內容：英文版有2003年9月9日之
    簽署日期、中文版合約則無；英文版合約詳列各項工作合約
    金額、中文版合約則無金額記載；英文版合約記有付款及終
    止條件、中文版合約則無；英文版合約記載準據法為新加坡
    法、中文版則記載中華民國法，二者內容顯然不同；另英文
    合約書華略公司與Igniter公司之合約金額為星幣二二五、
    六八０元，然被告所提出之Igniter公司請款單影本其上請
    款金額則為星幣四二二、四五七元，亦顯然不符，並與我駐
    新加坡代表處向Wendy Yong本人查詢結果，Igniter公司原
    建議報價星幣四四二、０００元，惟經刪去兩項節目後調降
    為稅後星幣二二五、０００元，嗣開具發票五紙，結帳付清
    金額則為星幣二四一、七八三元（九四他三三四七卷第四十
    五頁；九四偵一二四九七卷第卅一頁），亦不相符，是本案
    系爭中文合約書及請款單，內容均為不實，即堪認定。被告
    厲貞言將偽造之中文合約書及請款單送交農委會為查核，自
    足生損害於Igniter公司之商譽及農委會查核之正確性。綜
    上所述，本案被告厲貞言偽造及行使不實Igniter公司中文
    合約書、請款單之事証既臻明確，自應依法論科。
五、核被告厲貞言所為，係犯刑法第二百十六條、第二百十條之
    行使偽造私文書罪。被告偽造Igniter公司副總Wendy Yong
    署押之行為，為偽造私文書之階段行為；另偽造私文書之低
    度行為，復為行使之高度行為所吸收，均不另論罪。惟被告
    為予農委會查核之單一目的，時間密接，接續偽造中文合約
    書及請款單，乃屬接續犯，而其同時提出二紙偽造文書行使
    ，則為一行為觸犯二同種罪名之想像競合犯，應僅從一罪處
    斷。原審未予詳為稽核被告所陳製制前開文件之過程及文件
    內容，於剔除我駐新加坡查詢函之証據能力，為被告此部分
    無罪之諭知，即有未洽，公訴人上訴指摘，為有理由，應由
    本院撤銷改判。爰審酌被告之品性、素行，本案係於取得撥
    款後應農委會查核工作之請求再為製作之動機、目的、手段
    ，告訴人即農委會付款作業與有疏失、被告犯後仍飾詞圖卸
    ，惟態度尚稱良好等一切情狀，乃量處如主文所示之刑。惟
    被告本案犯行，係於九十六年四月廿四日前，並符中華民國
    九十六年罪犯減刑條例之減刑規定，應減其宣告刑二分之一
    。又刑法四十一條易科罰金之規定，雖非關個別處罰規定及
    構成要件之變更，惟仍影響行為人刑罰之法律效果，職此易
    科罰金之折算標準，於刑法修正施行後，仍應依新法第二條
    第
    一項規定，適用最有利於行為人之法律（最高法院九十五年
    第八次刑事庭會議決議第三點參照）。乃本案被告行為時，
    刑法第四十一條第一項易科罰金之折算標準，修正前罰金罰
    鍰提高標準條例第二條前段（現已刪除）規定，就其原定數
    額提高為一百倍折算一日，應以銀元一百元、二百元或三百
    元折算一日，經折算為新臺幣後，應以新臺幣三百、六百或
    九百元折算一日。而九十五年七月一日修正公布施行之刑法
    第四十一條第一項前段則規定：「犯最重本刑為五年以下有
    期徒刑以下之刑之罪，而受六個月以下有期徒刑或拘役之宣
    告者，得以新臺幣一千元、二千元或三千元折算一日，易科
    罰金。」比較修正前後之易科罰金折算標準，以修正公布施
    行前之規定，較有利於被告，乃本案有關易科罰金依刑法第
    二條第一項前段，亦適用行為時修正前刑法第四十一條第一
    項前段規定，並諭知其易科罰金折算標準，以資薄懲。
六、至被告偽造、行使之Igniter公司中文合約書及請款單影本
    ，既經持交農委會，已非被告所有，惟其上偽造「Wendy
    Yong」之署押二枚，仍應依法宣告沒收之。
、駁回上訴無罪及不另為無罪部分：
一、公訴意旨另以：被告甲○○為華略公司之負責人，與被告厲
    貞言共同意圖為自己不法之所有，除共同偽造前揭Igniter
    公司中文合約書及請款單影本外，並共同偽造會計報告書、
    香港商KICK、MAX公司及大陸地區上海代理商英發信息諮詢
    公司之請款單，使農委會陷於錯誤，再核撥一千二百九十七
    萬九千元予華略公司，共同涉犯行使偽造私文書及詐欺取財
    罪云云。
二、經查，被告甲○○部分，被告甲○○雖於坦承其為華略公司
    負責人，惟否認有偽造文書及詐欺取財等犯行，並辯稱：其
    僅係名義負責人，並未參與公司實際經營，對於公司之情形
    並不瞭解，未經手本案與農委會之促銷農產品合約等語。核
    與同案被告厲貞言及証人即華略公司人員許珊紅、劉曉榕、
    會計師王經武証陳：華略公司之實際負責人為被告乙○○，
    被告甲○○從未在華略公司內辦公，亦從未指示華略公司員
    工辦理任何公司業務或處理華略公司相關工商登記、會計帳
    務及報稅事宜等情均相一致（本院卷(二)第九八頁、二五五頁
    筆錄），亦與告訴人陳稱本案農委會與華略公司之合約，均
    係與被告厲貞言接洽相符，此外，卷附農委會與華略公司合
    約書、會計報告、華略公司與各海外代理商之請款單、收據
    、付款單據等，亦均僅由被告厲貞言具名簽訂（九四他三三
    四七卷第廿～卅四頁）以觀，足証被告甲○○所辯未實際參
    與華略公司之實際經營，應非虛妄，堪予採信。則被告甲○
    ○既非本案行為人，此外，公訴人復無其他事証足証被告甲
    ○○有共犯本件犯行，乃甲○○部分既乏積極事証，自應為
    其無罪之諭知，以免冤抑。
三、另被告厲貞言被訴詐欺取財部分，經查，本件兩造合約約定
    由農委會補助華略公司負責於九十二年七月至同年十二月止
    ，執行之海外上海、新加坡、香港三地加強促銷農產品之廣
    告媒體宣傳活動、美食促銷試吃、記者招待會、建立網路資
    源系統等活動計畫，計畫經費計二千八百九十一萬元，撥付
    方式：合約生效後撥付50%、九十二年十月撥付40%、驗收後
    付餘款10%，經費應專戶儲存及核實動支，用於與本計畫內
    容直接有關者為限等，此有合約書及計畫說明書各一件在卷
    可按（他卷第十二頁、原審卷(一)五十九～七十五頁），乃本
    件合約第四條訂定，款項撥付乃為定時撥付，並無取據問題
    ，且第五條約定核實動支，亦僅約定只須用於本計畫內容直
    接有關即可，亦非逐筆支出之核查。況依証人即農委會相關
    承辦人員葉寶玉、施欣蘋、陳嘉麟於法院分別結証稱：本件
    應成效不彰，故提前解約，致未依約按時給付，且渠是依華
    略公司有無依計畫辦理活動項目，認定華略公司實際上有執
    行活動即為付款，如未辦理該項活動方為扣款，是九十二年
    十二月辦理結算，即扣除未辦理活動部分款項，而簽報撥付
    一千二百九十七萬九千元，當時被告厲貞言僅提供二紙請款
    收據及一紙會計報告，因農委會即採就地審計，故被告無須
    提供憑証等情（原審卷(一)第二二九～二四四頁、原審卷(二)第
    六十六～八十六頁審判筆錄），既與前揭合約約定相符，顯
    見被告如係依約以辦理活動項目即得申領補助款項，農委會
    審核有辦理活動而為撥付，則被告既未施何詐術，農委會亦
    未陷何錯誤而為付款，即難認符詐欺之構要件。至華略公司
    與海外代理商之款項如何給付，核屬華略公司與海外代理商
    間契約履行之問題，尚不得以華略公司給付予海外代理商款
    項之時間早晚或金額多寡，遽認被告厲貞言有何詐欺取財之
    犯行。
四、至被告厲貞言提交農委會之會計報告書，係華略公司助理劉
    曉榕製作一節，為被告厲貞言所是認，且經證人劉曉榕於法
    院結証：當時有依據他字卷第二四頁至第二七頁之收據資料
    來製作上開會計報告書等語（原審卷(二)第九十頁審判筆錄）
    另証人王經武亦於法院結證稱：上開會計報告係華略公司製
    作，要向農委會申請補助款用的，會計報告上的會計科目均
    係依據合約裡所編列的預算來製作，其有核對過會計報告上
    的數字，相符後才將會計報告送出去的等語（原審卷(二)第二
    五六、二五七頁審判筆錄），乃上開會計報告書既經王經武
    會計師查核無訛，其內容應屬真實，參以如上所述，華略公
    司依合約約定，只須辦理相關活動，即可依約請領相關款項
    ，而請領款項之活動，亦經証人葉寶玉、陳嘉麟証述確有辦
    理，則該會計報告即難謂有何不實。又公訴人亦未能說明上
    開會計報告書有何製作不實之內容，及有關香港商KICK、MA
    X公司及大陸地區上海代理商英發信息諮詢公司之請款單有
    何偽造不實情事，自不得以被告厲貞言未能提出海外代理商
    海外原始憑証，即遽認上開會計報告書或請款單有何虛偽不
    實之情形。
五、綜上所述，本件查無積極證據足認被告甲○○有何偽造文書
    或詐欺犯行，被告厲貞言有何偽造文書會計報告及有關香港
    商KICK、MAX公司、大陸地區上海代理商英發信息諮詢公司
    之請款單暨詐欺取財之犯行，乃事証不足，自應為被告甲○
    ○無罪之諭知；至被告厲貞言此部分犯行，因公訴人認與其
    前揭偽造Igniter公司中文合約書、請款單犯行，為牽連犯
    之裁判上一罪關係，乃不另為其無罪之諭知。是以上被告甲
    ○○無罪及被告厲貞言不另為無罪部分，公訴人猶執前詞上
    訴主張應為有罪判決之上訴，乃均無理由，應予駁回。
肆、被告甲○○經合法傳喚，無正當理由不到庭，乃不待其陳述
    ，逕行一造辯論判決。
伍、據上論斷，應依刑事訴訟法第三百六十九條第一項前段、第
    三百六十八條、第三百六十四條、第三百七十一條、第二百
    九十九條第一項前段、第三百零一條第一項，刑法第二條第
    一項、第二百十六條、第二百十條、第二百十九條、第五十
    五條，修正前第四十一條第一項前段，修正前罰金罰鍰提高
    標準條例第二條，現行法規所訂貨幣單位折算新臺幣條例第
    二條，中華民國九十六年罪犯減刑條例第二條第一項第三款
    、第七條、第九條，判決如主文。
本案經檢察官林秀濤到庭執行職務。
中    華    民    國   九十七   年   四   月    三    日
                  刑事第六庭審判長法  官  林堭儀
                                  法  官  郭豫珍
                                  法  官  陳玉雲
以上正本證明與原本無異。
如不服本判決，應於收受送達後十日內向本院提出上訴書狀，其
未敘述上訴之理由者並得於提起上訴後十日內向本院補提理由書
（均須按他造當事人之人數附繕本）。
                                  書記官  陳思云
中    華    民    國    97    年    4     月    3     日
附錄：本案論罪科刑法條全文
中華民國刑法第216條
（行使偽造變造或登載不實之文書罪）
行使第 210 條至第 215 條之文書者，依偽造、變造文書或登載不實
事項或使登載不實事項之規定處斷。
中華民國刑法第210條
（偽造變造私文書罪）
偽造、變造私文書，足以生損害於公眾或他人者，處 5 年以下有
期徒刑。


司法院資訊處製作；財團法人民間司法改革基金會備份。
